【裁判字號】    98,消債更,1076
【裁判日期】    980904
【裁判案由】    聲請更生程序
【裁判全文】
臺灣高雄地方法院民事裁定          98年度消債更字第1076號
聲  請  人
即 債務 人  甲○○
上列當事人因消費者債務清理事件聲請更生，本院裁定如下：
    主  文
聲請駁回。
聲請費用由聲請人負擔。
    理  由
一、聲請意旨略以：伊因積欠安泰商業銀行股份有限公司（下稱
    安泰銀行）等債權人計新台幣（下同）1,501,056 元，於民
    國95年3 月31日依金融主管機關協調成立之中華民國銀行公
    會會員辦理消費金融案件無擔保債務協商機制，與債權人達
    成分期還款協議，同意自95年4 月起、分80期、利率0%，每
    月繳納30,183元方式償還（下稱系爭協商）。然伊每月收入
    約45,000元，除繳納協商款外，尚需繳付未參與系爭協商之
    永豐銀行每月5,500 元，不足支付必要生活費用，接受胞弟
    王寶隆幫助，尚可勉強支應，因景氣不佳收入減少，胞弟已
    無法繼續支助，而於97年3 月毀諾。又伊於98年3 月23日與
    安泰銀行再度協商，並未達成協議。再者，伊於98年起收入
    減少，每月僅33,000元，需扶養母親王林來春每月5,000 元
    ，且遭台新銀行強制扣薪3 分之1 ，已無力清償積欠債務，
    爰依法聲請准允更生等語。
二、按債務人與金融機構協商成立者，不得聲請更生或清算，但
    因不可歸責於己之事由，致履行顯有重大困難者，不在此限
    ；本條例施行前，債務人依金融主管機關協調成立之中華民
    國銀行公會會員辦理消費金融案件無擔保債務協商機制與金
    融機構成立之協商，準用前項之規定；消費者債務清理條例
    （下稱消債條例）第151 條第5 項、第6 項定有明文。衡諸
    債之關係，係以當事人間之信賴關係為基礎，為社會經濟組
    織之重要支柱，故當事人於以法律行為追求自己之利益之際
    ，亦應顧及對方之利益，並考量債權債務在社會上之作用，
    本於誠實及信用之原則，行使債權及履行債務，是對於已陷
    入經濟上困境之消費者，若任其於惡性循環之債務窘境中自
    生自滅，將衍生嚴重之社會問題，難以維持安定之社會經濟
    秩序，故為兼顧債權人、債務人雙方之利益，對陷於經濟上
    困境之消費者，乃允其於消債條例施行後，得選擇以重建型
    之更生程序或清算型之清算程序清理其債務，藉以妥適調整
    債務人與債權人及其他利害關係人間之權利義務關係，保障
    債權人獲得公平受償，並謀求消費者經濟生活之重建復甦機
    會。惟對於已與金融機構協商成立，或於本條例施行前，已
    依金融主管機關協調成立之中華民國銀行公會會員辦理消費
    金融案件無擔保債務協商機制與金融機構成立協商之債務人
    ，若非因不可歸責於己之事由，致履行顯有重大困難，僅係
    為圖謀減免債務，而不為債務之履行，自有違債權契約為誠
    信契約之本旨，故依消債條例第151 條第6 項準用同條第5
    項前段之規定，不得聲請更生或清算，始能避免肇致道德危
    險。又按聲請更生或清算不合程式或不備其他要件者，法院
    應以裁定駁回之，但其情形可以補正者，法院應定期間先命
    補正，消債條例第8 條亦有明文規定。
三、經查：
  (一)聲請人積欠安泰銀行等債權人計1,501,056 元債務，前於95
    年3 月31日依金融主管機關協調成立之中華民國銀行公會會
    員辦理消費金融案件無擔保債務協商機制與債權人達成分期
    還款協議，同意自95年4 月起、分80期、利率0%，每月繳納
    30,183元方式償還，並依協議內容繳款至97年3 月止；嗣於
    98年3 月23日與安泰銀行再度協商，未達成協議等情，有聲
    請人提出之債權人清冊1 份、財團法人金融聯合徵信中心當
    事人綜合信用報告及專用債權人清冊各1 份、協議書1 份、
    還款單據1 份、個別協商一致性方案申請書1 份及安泰銀行
    提出陳報狀1 份（詳卷第11、12頁、第128 至132 頁、第13
    5 至138 頁、第27、28頁、第91至101 頁、第71至73頁、第
    66頁）等附卷可稽。
  (二)查，聲請人於95、96年度所得分別計555,717 元、550,140
    元，有95、96年度綜合所得稅各類所得資料清單1 紙（詳卷
    第24、25頁）可按，換算平均每月收入為46,310元（計算式
    ：555717元÷12個月＝46309.75元【元以下四捨五入】）、
    45,845元（計算式：550140元÷12個月＝45845 元）。依內
    政部社會司97年度台灣省每人每月之最低生活標準9,829 元
    ，認聲請人每月必要生活費為9,829 元。又參酌96年度每人
    免稅額77,000元計算每人每月基本生活所需約6,500 元，聲
    請人與弟王寶隆、妹王寶琴共同扶養母王林來春，有戶籍謄
    本1 份、家族系統表1 紙（詳卷第19、20頁、第85頁）可按
    ，每月支出扶養費計2,167 元（6500元÷3 人＝2166.66 元
    【元以下四捨五入】）。至聲請人雖主張每月尚需繳納未參
    與協商之永豐銀行5,500 元，惟聲請人並未提出任何繳納單
    據以實其說，難認聲請人確有該項支出；且縱認有該項支出
    ，聲請人亦未提出相關資料釋明為不可歸責於己之事由；是
    尚難以此准予更生之事由。準上，聲請人毀諾時扣除家庭生
    活費用後，尚有餘款33,849元（計算式：00000 －0000－00
    00＝33849） 可供清償債務，尚難認聲請人所達成之協商條
    件有何逾越聲請人還款能力之情事存在。
  (三)聲請人雖主張遭台新銀行強制執行扣薪3 分之1 ，然該扣薪
    命令係自98年5 月6 日起，遭法院強制執行扣薪3 分之1，
    有本院96年5 月6 日雄高98司執祥字第41653 號執行命令1
    紙（詳卷第49、50頁）可考；是聲請人遭強制執行扣薪，係
    因聲請人於97年3 月間毀諾所致，尚難認為係不可歸責於己
    之事由，致履行顯有重大困難。又查，聲請人於98年間每月
    收入雖減少為34,633元，有薪資單6 紙（詳卷第29、30頁、
    第146 至148 頁）可考，惟扣除家庭生活必要費用，尚有餘
    款21,984元（計算式：00000 －0000－0000－000 ＝21984
    ）可供清償債務，而安泰銀行於98年前置協商時係提出「18
    0 期、月付10,000元」還款方案，有安泰銀行民事陳報狀1
    份（詳卷第66至83頁）可考；是依上開所認定實際收支核算
    結果，安泰銀行所提之98年協商還款方式，並無顯然不當之
    情，聲請人拒絕其能負擔之還款方案，難認確有還款誠意。
  (四)按依債務人與金融機構協商成立者，除非因不可歸責於己之
    事由，致履行顯有重大困難，否則不得聲請更生或清算，消
    債條例第151 條第5 項規定意旨甚明。是債務清償方案成立
    後，應由債務人按其條件履行，惟如於其後發生情事變更，
    在清償期間收入或收益不如預期，致該方案履行困難甚或履
    行不能，而有不可歸責於己之事由，始能聲請更生或清算。
    此項規定旨在避免債務人任意毀諾已成立之協商，濫用更生
    或清算之裁判上債務清理程序，蓋以債務清償方案係經當事
    人行使程序選擇權所為之債務清理契約，債務人應受該成立
    之協議所拘束。債務人既已與金融機構協商成立，如認該協
    商方案履行有其他不適當情形，自仍應再循協商途徑謀求解
    決。查，聲請人自95年3 月31日協商成立前，至97年3 月間
    毀諾止，均任職鑫匯金屬股份有限公司，其薪資未有大幅減
    少或遭解聘等情事，足見聲請人前於95年3 月31日債務協商
    成立時，與其於97年3 月毀諾、未依協議還款時，期間收入
    並無任何重大變化，則聲請人既能依原協商條件，依約繳付
    23期協商應繳納之款項，且聲請人既願與上揭金融機關達成
    還款協商，在無特殊情事之情形下，顯係在綜合評估其還款
    能力後，方與金融機關成立每月還款30,183元之協商條件。
    又於98年3 月23日再行協商時，安泰銀行提出聲請人能負擔
    之還款方案，難認有何履行協商之重大困難可言。準此，本
    件既無情事變更，而聲請人亦無重大履行困難之處，倘參諸
    聲請人復有固定收入之履行能力，則其縱有履行不便，亦得
    經由個別債權銀行協商程序以求適當履債，堪認債務人尚乏
    不可歸責於己致履行顯有重大困難之情形可言。
四、綜上所述，本件聲請人聲請更生，既無法立證證明其確於與
    金融機關達成前揭協商後，有不可歸責於己之事由，且依原
    協商條件履行亦非顯有重大困難，應屬聲請更生之要件不備
    ，又無從補正，依首揭條文之意旨，自應駁回其更生之聲請
    。
五、爰依消費者債務清理條例第8 條、第151 條第5 項、第15條
    ，民事訴訟法第78條，裁定如主文。
中    華    民    國    98    年     9    月     4    日
                  民事第五庭  法  官  洪榮家
上為正本係照原本作成
如不服本裁定，應於裁定送達後10日內，以書狀向本院提出抗告
，並繳納抗告費新臺幣1千元
中    華    民    國    98    年     9    月     4    日
                              書記官  胡美儀


司法院資訊處製作；財團法人民間司法改革基金會備份。
